最高法院民事判決　　　　　　九十四年度台上字第二一三五號
　　上　訴　人　乙 ○ ○
　　訴訟代理人　林 春 祥律師
　　被 上訴 人　丙 ○ ○
　　　　　　　　癸 ○ ○
　　　　　　　　辛 ○ ○
　　　　　　　　庚 ○ ○
　　　　　　　　壬 ○ ○
　　　　　　　　　　　　　路3.
　　　　　　　　丁 ○ ○
　　　　　　　　　　　　　新興.
　　共　　 同
　　訴訟代理人　吳 雄 仁律師
　　被 上訴 人　戊 ○ ○
　　　　　　　　　　　　　65.
　　　　　　　　子○○○
　　　　　　　　　　　　　巷1.
　　　　　　　　甲 ○ ○
　　　　　　　　　　　　　新興.
　　　　　　　　己 ○ ○
　　　　　　　　　　　　　65.
上列當事人間租佃爭議事件，上訴人對於中華民國九十三年六月
八日臺灣高等法院臺中分院更審判決（九十三年度上更(一)字第七
號），提起上訴，本院判決如下：
    主  文
上訴駁回。
第三審訴訟費用由上訴人負擔。
    理  由
本件上訴人主張：坐落台中縣大里市○○段三二一、三二一之二
、三二一之三、三二一之五、三二一之一二地號等五筆土地（下
稱系爭土地），均為伊所有，於民國三十八年間，依耕地三七五
減租條例出租與被上訴人之父楊墩發，楊墩發於七十八年二月二
十三日死亡，其對系爭土地之租賃權由被上訴人等人合法共同繼
承而成為承租人，惟被上訴人將其等所承租系爭土地中如第一審
判決附圖（下稱附圖）所示Ｂ部分、面積○‧○○六九公頃，搭
建石棉瓦房屋，經營上珍好吃部餐廳，擅自變更耕地用途，作非
耕作之用，即屬不自任耕作，依耕地三七五減租條例第十六條第
一項、第二項規定，兩造間之系爭耕地租約為無效，且租約一部
無效，全部均屬無效，伊得收回系爭耕地。又系爭耕地租約既屬
無效，不因嗣後向被上訴人繼續收取使用耕地之對價默示同意被
上訴人使用耕地上之建築物，或於原訂租約租期屆滿後換訂租約
，而使原已無效之租約恢復其效力，是兩造間並未更新租賃契約
。又系爭土地自始即為耕作目的而使用之耕地，不因系爭耕地之
地目嗣後變更為都市計劃住宅用地或道路用地而影響耕地三七五
租約之效力，故仍有耕地三七五減租條例之適用，是被上訴人在
系爭土地上建築房屋經營餐廳，即屬不自任耕作，且被上訴人非
因不可抗力繼續一年不為耕作，出租人即伊得依同條例第十七條
第一項第四款之規定，終止系爭耕地租約，伊於八十八年三月二
十日向台中縣大里市耕地租佃委員會聲請調解，已表明被上訴人
不自任耕作及非因不可抗力繼續一年不為耕作，請求拆除地上物
及交還土地之意旨為終止耕地租約之意思表示，玆再以本件第一
審起訴狀繕本之送達，作為終止系爭耕地租約之意思表示，系爭
租約既屬無效，復經終止，伊自得請求被上訴人將系爭土地上之
上開房屋、地上物拆除，將土地返還伊等情，爰依耕地三七五減
租條例第十六條第一項、第二項，第十七條第一項第四款之規定
，求為命被上訴人將坐落台中縣大里市○○段三二一之五地號土
地內如原審判決附圖所示Ｂ部分面積○‧○○六九公頃房屋拆除
，將Ｄ部分面積○‧○六二二公頃及同段三二一地號、面積○‧
二三一七公頃，同段三二一之二地號、面積○‧一五○五公頃，
同段三二一之三地號、面積○‧○三○一公頃，同段三二一之一
二地號、面積○‧○○一五公頃之地上物除去，將土地交還上訴
人之判決。
被上訴人則以：系爭三二一之五地號土地中如附圖所示Ｂ部分，
雖係搭建房屋，但建屋之前有經上訴人同意，屬租地建屋，上訴
人不得請求拆屋還地。又系爭土地地目已於六十二年十一月三十
日變更為大里都市計劃、草湖地區都市計劃住宅區○道路用地，
既已變更性質，且上訴人迄今仍繼續向伊收取租金，可見兩造間
之原耕地租賃已變更為基地租賃，伊仍有使用權，上訴人無權請
求收回系爭土地。伊之先父楊墩發向上訴人租用系爭耕地迄今已
滿六十年，六十九年間，在系爭三二一之五地號土地上如附圖所
示Ｂ部分建屋，其後被上訴人丙○○利用該房屋經營小吃店，上
訴人並陸續向之收取租金，被上訴人已信賴該部分土地係作基地
租賃或借用，其他部分則作為耕地使用，上訴人突然提起本訴，
請求交還耕地，致令伊陷於窘境，有違誠信原則，且屬權利之濫
用。又伊在附圖編號Ｂ所示土地所建房屋面積僅佔全部租用耕地
總面積之百分之一‧四，按諸「比例原則」，應認為伊並無違反
耕地三七五減租租約，上訴人不得主張耕地租約無效而請求收回
土地等語，資為抗辯。
原審審理結果，以：上訴人主張，系爭五筆土地為伊所有，於三
十八年間，依耕地三七五減租條例規定出租予被上訴人之父楊墩
發，楊墩發於七十八年二月二十三日死亡後，其租賃權由被上訴
人共同繼承而成為承租人，為被上訴人所不爭，並有上訴人提出
之土地登記簿謄本、臺灣省臺中縣私有耕地租書等影本各一份為
證，復經原審法院調取台灣台中地方法院（下稱台中地院）八十
四年度訴字第一四七號乙○○與癸○○等間租佃爭議事件等歷審
卷宗查證屬實，此部分，應信上訴人之主張為真實。又，被上訴
人之繼承人楊墩發在系爭三二一之五地號土地上如附圖所示Ｂ部
分，搭建石棉瓦房屋，業據第一審囑託台中縣大里地政事務所測
量屬實，有該所八十九年十月十三日八九里地測字第一二七四六
號函送之複丈成果圖附卷足憑，亦為兩造不爭執，即被上訴人所
自承於六十九年間在上述三二一之五地號土地上建屋經營小吃店
之事實，亦應認為實在。是上訴人主張，被上訴人未經伊等之同
意，在系爭土地上興建系爭房屋居住等語，亦堪信為真實。惟按
「耕地三七五減租條例所定之耕地租佃，其租賃物以土地法第一
百零六條所定之農地為限，如承租非農地供耕作之用，既與同條
例所定之耕地租佃有間，其出租人與承租人間之關係，即應依民
法關於租賃之規定，而無耕地三七五減租條例規定之適用」（最
高法院八十七年四月二十八日八十七年第三次民事庭會議決議參
照）。系爭五筆土地業於六十二年十一月三十日變更都市用地，
為大里都市計劃、草湖地區都市計畫住宅區○道路用地，有台中
縣大里市公所都市計劃使用分區或公共設施用地證明書及臺中縣
大里市公所函各一份為證，則系爭土地之地目雖仍均為「田」，
然系爭土地於六十二年十一月三日變更都市計劃起，顯已不具有
土地法第一百零六條所規定之「耕地」之性質，自無耕地三七五
減租條例之適用。又上訴人查覺楊墩發不自任耕作，楊墩發與丙
○○旋於七十六年三月十五日出具自願書交上訴人收受，自願書
載：「本人在地主坐落於台中縣大里鄉○○段三二一之五號土地
上建築鐵架樓房一棟，面積約二十五坪，以後業主若有出售或作
為其他用途，使用該土地時，本人願無條件拆樓房，並交還土地
，保證不再擴建使用，如有故違，自願放棄一切權利，任由地主
自行拆除，絕無異議，恐口無憑，立此為證。」，為兩造所不爭
執，復經原審法院調取台中地院八十四年度訴字第一四七號卷查
證無訛，上訴人亦自認其後且繼續向被上訴人收取款項等情，雖
主張其所收取之款項係屬損害金而非租金，於系爭土地爭訟後復
以存證信函通知被上訴人，告知伊所收取之款項為損害金非租金
等語，並提出存證信函影本為證，然該款項既係使用上訴人之土
地所支付之對價，核屬租金，其未舉證證明何以所收取之款項為
損害金，況倘如上訴人稱係屬損害金，則何以七十六年三月間起
陸續對被上訴人所交付之租金，均無異議，竟遲至系爭土地發生
爭訟時即九十年七月九日始發函對被上訴人改稱為損害金？足見
上訴人事後改稱其收取之系爭土地租金為損害金乃規避之詞，為
不可採。為此，上訴人於七十六年三月十六日既已同意楊墩發及
其繼承人使用系爭土地建屋，並收取其對價之租金，是被上訴人
辯稱，上訴人與楊墩發自斯時起，就系爭土地應已成立一新租賃
契約等語，應可採信。綜上所述，本件兩造新成立租賃關係時，
系爭土地已非屬耕地三七五減租條例所規定之耕地，自無從成立
該條例所規定之耕地租約，是上訴人依據耕地三七五減租條例第
十六條、第十七條規定，主張系爭土地租約無效及租約已終止之
事由，請求被上訴人將坐落台中縣大里市○○段三二一之五地號
土地內如附圖所示Ｂ部分面積○‧○○六九公頃房屋拆除，將Ｄ
部分面積○‧○六二二公頃及同段三二一地號、面積○‧二三一
七公頃，同段三二一之二地號、面積○‧一五○五公頃，同段三
二一之三地號、面積○‧○三○一公頃，同段三二一之一二地號
、面積○‧○○一五公頃之地上物除去，將土地交還上訴人，即
屬無據，不應准許。爰維持第一審所為上訴人敗訴之判決，駁回
其上訴，經核於法洵無違誤。上訴論旨指摘原判決為不當，求予
廢棄，非有理由。
據上論結，本件上訴為無理由。依民事訴訟法第四百八十一條、
第四百四十九條第一項、第七十八條，判決如主文。
中　　華　　民　　國　九十四　年　 十一 　月　二十四　日
                      最高法院民事第八庭
                          審判長法官  朱　建　男
                                法官  顏　南　全
                                法官  許　澍　林
                                法官  袁　靜　文
                                法官  鄭　傑　夫
      本件正本證明與原本無異
                                      書  記  官
中　　華　　民　　國　九十四　年　 十二 　月　　七　　日
                                                      Ｅ
